Fonds Charles et Henri Delescluze (1840-1879)
Archives nationales (France)
Fonds Charles et Henri Delescluze
1840-1879
494AP/1
Delescluze, Charles (1809-1871); Delescluze, Henri (1819-1879)
(1 carton (494AP/1)) 0,1 m.l.
Librement communicable sous réserve du règlement de la salle de lecture
Achat, 2 avril 1962 [entrée n° 1760], 20 décembre 1972 [entrée n° 2427], 19 février 1973 [entrée n° 2443]
Instrument de recherche: Rép. num. dét. dact., par M.-F. Limon et C. Sibille, 1993-2000, 8 p.
Justice:
Cabinet du ministre de la Justice, administration centrale, service du sceau, mélanges (Troisième République). Volume 1 (XIXe siècle): P 16 (Détenus de Belle-Isle-en-Mer (1850-1852)
Cabinet du ministre de la Justice, administration centrale, service du sceau, mélanges (Troisième République). Volume 1 (XIXe siècle): P 19 (Révélations sur le complot de Lyon (1850-1851)
Autres dossiers de justice:
BB/18/1488: Dossier du complot de Lyon
BB 21: Grâces accordées
BB 22: Grâces collectives, grâces politiques
BB23: Grâces militaires
BB 24: Grâces demandées accordées ou refusées
BB 28: Registre des grâces
Police générale:
F/7 /12175/2: Recours en grâce adressés au Prince-Président
F/7/12237: Sociétés et associations 1840-1852
D'autres sources complémentaires, manuscrites et imprimées, sont mentionnées dans la page Sources et bibliographie de l'édition critique numérique mentionnée ci-après en bibliographie.
Voir l'édition critique numérique des carnets de prison et de la correspondance privée d'Henri Delescluze à Belle-Ile (1851-1853), sous la direction de C. Nougaret et F. Clavaud l'édition critique numérique des carnets de prison et de la correspondance privée d'Henri Delescluze à Belle-Ile (1851-1853), sous la direction de C. Nougaret et F. Clavaud
- Lettres reçues par Charles Delescluze, 1845-1870; 494AP/1, Dossier 1
  Arago (Etienne): 6 novembre 1847; [30 décembre 1863], s.d.
  Cantagrel: 5 octobre 1869.
  Crémieux (Adolphe): 28 mars 1848; 24 avril [1848]; 18 juillet 1851; copie d'une lettre de Dubois, président de la Chambre du conseil de la première chambre civile du tribunal de Lille, Lille, 15 avril 1848.
  Guinard, colonel de la Garde nationale: 27 juillet 1845; 14 avril 1848.
  Hibruit (Jean Pierre): maison centrale du Mont-Saint-Michel, 1 er février 1858.
  Karcher (Théodore): Londres, 3 janvier 1854; Londres, 25 avril 1854 [Lettre adressée à Madame Delescluze]; Londres, 31 janvier 1856; 16 juin 1856; Londres, 19 janvier 1857; Tottenham, 16 juillet 1857; Old Charton, 15 mars 1859; Old Charlton, 16 février 1860; Old Charlton, 7 septembre 1860.
  Ledru-Rollin: 20 février 1846 et minute de la réponse de Delescluze, 13 avril 1846; 10 mai 1846; 19 mai 1846; Paris, 8 avril 1848.
  Pichat (Laurent): 10 août 1863 et minute de la réponse de Delescluze, 11 août 1863; 24 juillet 1864; 1 er août [1864]; Chablis, Yonne (s.d.); 4 janvier 1866; 14 mai 1866; Mardi (s.d.).
  Madier de Montjau (A.): Samedi matin 10 mars; Paris, 3 août 1870 [Lettre adressée à Mademoiselle Delescluze].
  Moulin (Madame): Paris, 19 mars 1848.
  Naguet: s.d.
  Tremplier: Sainte-Pélagie, 31 mars 1849 et lettre d'accompagnement signée Martin Bernard.
  Ulbach (L.): s.d.
- Lettres envoyées par Charles Delescluze, 1846-1853; 494AP/1, Dossier 2
  A Madame Delescluze, sa mère: prison de Mazas, 20 octobre 1853.
  Flocon: 14 mai 1846.
  Hetzel: [1848] et réponse d'Hetzel sur le même feuillet.
- Lettres reçues et envoyées par Henri Delescluze, 1842-1879; 494AP/1, Dossier 3
  La plupart des lettres envoyées par H. Delescluze sont adressées à son frère Charles, à sa mère, à sa sœur ou à ses amis Advenant.
  - Notice biographique sur Henri Delescluze., Sans date; 3 p. dactylographiées
  - Année 1842: 9 l.a.s. à son frère Charles.
  - Année 1843: 2 l.a.s. à son frère Charles.
  - Année 1844: 2 l.a.s. à son frère Charles; 1 l.a.s. à Chantal.
  - Année 1845: 1 l.a.s. à son frère Charles.
  - Année 1846: 1 l.a.s. à sa mère; 1 l.a.s. à son frère Charles.
  - Année 1847: 3 l.a.s. à son frère Charles; certificat de mariage entre Henri Delescluze et Marguerite Anastasie Guiard, 26 janvier 1847 (délivré par la mairie du X e arrondissement de Paris).
  - Année 1848: 2 l.a.s. à son frère Charles.
  - Année 1850: 2 l.a.s. à Charles Delescluze; 1 l.a.s. à sa mère; copie d'une lettre à Gent; 1 note de nourriture fournie à Henri Delescluze par le restaurant Gorau, rue du Faubourg-Saint-Denis; ordonnance d'arrestation d'Henri Delescluze par le juge d'instruction du tribunal de première instance de Lyon, 31 octobre 1850.
  - Année 1851
    - 5 l.a.s.
      - 17 mars
      - 17 avril
      - sans date
      - 16 octobre
      - 15 décembre
        La lettre a été numérisée.
        Voir l'édition critique de cette lettre
    - Dossier relatif aux pièces retenues contre Henri Delescluze dans le complot de Lyon.
  - Année 1852
    Ces lettres ont été numérisées.
    8 l.a.s.
    - 5 mars
    - 27 mars
    - 30 avril
    - 31 mai
    - 22 août
    - 3 novembre
    - 24 novembre
    - 5 décembre
  - Année 1853
    7 l.a.s.
    - 12 février
    - 19 février
    - 22 mars
    - 31 mars
    - 12 avril
    - 29 avril
    - 20 décembre
  - Année 1854: correspondance reçue, 5 l.; correspondance envoyée, 2 l.a.s. (17 mai; 24 octobre).
  - Année 1855: correspondance reçue, 1 l.; correspondance envoyée, 3 l.a.s. (s.d.; 22 janvier; 21 octobre).
  - Année 1856: correspondance reçue, 1 l. du gouverneur de la Martinique, 8 juillet 1856.
  - Année 1857: correspondance reçue, 1 l.; correspondance envoyée, 2 l.a.s. (25 février; 11 mai); projet du contrat de dissolution de la société existant entre Henri Delescluze et J. Zaepffel ayant pour objet l'exploitation d'une école à Lewis Terrace, West Morrisania; estampe représentant l'école " Fairmount Athenaeum ".
  - Année 1858: 3 l.a.s. (7 mars; 16 avril; 14 août).
  - Année 1859: correspondance reçue, 2 l. (5 mai; 5 août); correspondance envoyée, 1 l.a.s. (21 novembre).
  - Année 1860: correspondance reçue, 2 l. (10 mars; 24 décembre); correspondance envoyée, 3 l.a.s. (29 mars; 3 juillet; 25 juillet).
  - Année 1861: correspondance reçue, 1 l. (26 février).
  - Année 1862: 1 lettre à son frère Charles, 5 novembre; 1 formulaire de déclaration de revenus des Etats-Unis d'Amérique pour 1862 signé Henri Delescluze.
  - Année 1865: 1 l.a.s. à son frère Charles, 10 avril.
  - Année 1866: correspondance reçue, 2 l. (20 et 29 novembre); correspondance envoyée, 1 l.a.s.(12 octobre).
  - Année 1867: correspondance reçue, 4 l. (25 juin; 6 juillet; 28 août; 7 septembre); correspondance envoyée, 2 l.a.s.(7 et 29 juillet); 1 prospectus en anglais signalant les cours de français donnés par Henri Delescluze.
  - Année 1868: correspondance reçue, 2 l. (14 et 25 juin).
  - Année 1869: correspondance reçue, 1 l. (26 avril); copie ms. par Henri Delescluze de recommandations à lui données par différents Américains.
  - Année 1871: correspondance reçue, 1 l. (juin); correspondance envoyée, 1 l.a.s. (28 mai).
  - Année 1872: rapport du comité de rédaction du journal Le Socialiste, New-York, 9 avril.
  - Année 1873: 1 lettre de L. Advenant à la sœur d'Henri Delescluze, New-York, 24 mai; copie d'une lettre signée " les délégués de la société de l'Union républicaine de langue française aux Etats-Unis d'Amérique; H. Delescluze, secrétaire correspondant " et adressée aux membres du gouvernement de la République espagnole, New-York, 20 mars.
  - Année 1874: correspondance reçue, 3 l. (7 mai; 8 octobre; 13 novembre); brouillon d'une lettre adressée à Jules Leroux, 6 janvier; copies de 2 lettres (26 avril; 7 mai); copie du texte écrit par Henri Delescluze, secrétaire de la Société de l'Union républicaine, à l'occasion de l'élection présidentielle aux Etats-Unis d'Amérique.
  - Année 1875: 1 lettre à sa sœur (et enveloppe), 30 avril.
  - Année 1876: 1 lettre à sa sœur, 7 octobre; échange de télégrammes entre Henri Delescluze et L. Advenant; 3 lettres envoyées par Henri Delescluze (6 novembre; 6 et 8 décembre).
  - Année 1877: 2 lettres envoyées (17 novembre et 20 décembre); 1 lettre de L. Advenant, 28 octobre; copie d'une lettre envoyée par les ex-intendants divisionnaires de la Commune de Paris au rédacteur en chef du Courrier des Etats-Unis, 7 décembre; 9 lettres envoyées à Advenant ou à Madame Advenant mère (20 et 24 février; 3 mars (2 l.) et 5 mars; 2 et 23 avril; 8 juillet; 20 août); 2 lettres d'Advenant père à Delescluze (16 février; 6 avril).
  - Année 1878: 5 lettres envoyées par Henri Delescluze (12 janvier; 7 février; 2 avril; 12 mai; 17 octobre); 2 cartons de l'hôpital de New-York; 1 bulletin de dépôt des objets changés de l'administration des Postes, 20 janvier; 1 lettre envoyée par Advenant.
  - Année 1879: 1 lettre envoyée (15 février); 7 pièces relatives au voyage de retour en France d'Henri Delescluze; 6 pièces relatives au décès et à la sépulture d'Henri Delescluze; 14 pièces non datées (états de dépenses, correspondance passive et active, dont 1 brouillon de lettre de 3 feuillets); 1 l. s.d.
- Carnets de prison et d'exil d'Henri Delescluze, 1851-1866; 494AP/1, Dossier 4
  Huit carnets ont été conservés, formant six unités matérielles.
  - Trois carnets différents, conditionnés par Henri Delescluze sous la même couverture en carton solide de couleur bleue., 30 novembre 1851-15 décembre 1854
    Ces carnets ont été numérisés.
    La couverture commune aux trois carnets porte la mention: "N° 1".
    - Carnet n° 1, écrit à la prison politique de Belle-Ile-en-Mer, 30 novembre 1851-16 octobre 1852; 15,5 x 10,6 cm; 40 feuilles
      Voir l'édition critique de ce carnet
    - Carnet n° 2, 17 octobre 1852-26 mars 1854; 15 cm x 9,6 cm; 54 feuilles
      - Pages 1-39: prison politique de Belle-Ile-en-Mer (17 octobre 1852-17 avril 1853), puis Auray (18 avril 1853), 17 octobre 1852-18 avril 1853
        Voir l'édition critique de ces pages
      - Pages 40-108: Vannes, Nantes, Paris, Le Havre, Londres, 19 avril 1853-26 mars 1854
    - Carnet n° 3: Londres, puis New York, 27 mars 1854 – 15 décembre 1854; 18 x 11 cm; 24 feuilles
  - Carnet n° 4: New York, 1er janvier 1857-19 décembre 1857; 19,5 x 15 cm; 34 feuilles
  - Carnet n° 6: New York, 24 avril 1858-12 décembre 1858; 20,5 x 15,5 cm; 26 feuilles
  - Carnet n° 7: New York, 13 décembre 1858-22 novembre 1859; 14 x 11,5 cm; 22 feuilles
  - Carnet n° 13: New York puis Norwich (Vermont), 27 décembre 1863-19 février 1865; 19 x 16 cm; 39 feuilles
  - Carnet sans numéro, 23 juin 1866-4 novembre 1866; 15,5 x 9,3 cm; 30 feuilles